【裁判字號】    96,上訴,3144
【裁判日期】    970129
【裁判案由】    殺人
【裁判全文】
臺灣高等法院刑事判決                96年度上訴字第3144號
上  訴  人  臺灣士林地方法院檢察署檢察官
被      告  丙○○
指定辯護人  本院公設辯護人  乙○○
上列上訴人因被告殺人案件，不服臺灣士林地方法院95年度重訴
字第19號，中華民國96年6月14日第一審判決（起訴案號：臺灣
士林地方法院檢察署95年度偵字第10891號），提起上訴，本院
判決如下：
    主  文
原判決撤銷。
丙○○傷害人之身體，處有期徒刑壹年，減為有期徒刑陸月，如
易科罰金，以新台幣壹仟元折算壹日。
    事  實
一、丙○○於民國95年9月2日至健俊資源回收公司任職，與吳明
    生為同事，兩人於該日晚間因同事陳清福收錄音機之修理問
    題發生爭執。嗣於翌日（95年9月3 日）上午6時40分許，丙
    ○○在臺北市○○區○○街131巷10 號公司員工宿舍房間內
    ，與吳明生再因相同紛爭又起爭執，遂相互拉扯，丙○○見
    體格不敵吳明生，竟基於傷害犯意，至屋外他人所有之菜園
    ，拔取圍籬上之鐵條1支（無積極證據足資證明丙○○有不
    法所有之意圖）返回屋內，喚起坐在床緣之吳明生，待吳明
    生站起時，丙○○即持鐵條朝向吳明生左手臂揮擊，丙○○
    雖明知常人見有攻擊迎面而來，當會變換姿勢以資閃避，且
    丙○○也見及吳明生有閃避蹲下之舉，竟仍為之揮擊數下，
    致吳明生受有左眼外側下方挫傷、枕部表皮鈍挫傷14乘以12
    公分、雙側肋緣及12對肋骨下方挫傷及顱內有局部少量硬腦
    膜下腔出血等傷害。經送醫急救後，因吳明生有嚴重豆蔻肝
    狀之明顯肝硬化宿疾，致凝血功能不全，導致大片蜘蛛網膜
    下腔出血，延至95年9月4日下午5時32 分許引起中樞神經性
    休克不治死亡。嗣經警李旻憲據報前往處理，經公司廠長王
    進彭告知係丙○○毆打吳明生後，李旻憲詢問丙○○亦坦承
    其事，始悉上情。
二、案經被害人吳明生之兄甲○○訴由臺北市政府警察局內湖分
    局報告臺灣士林地方法院檢察署檢察官偵查起訴。
    理  由
一、訊據被告丙○○對於前揭之事實坦承不諱，而被害人吳明生
    體表可見之傷害，包括左眼外側下方挫傷、枕部表皮鈍挫傷
    14乘以12公分、雙側肋緣及12對肋骨下方挫傷，經解剖後，
    顱內有局部少量硬腦膜下腔出血等傷害之情，有臺灣士林地
    方法院檢察署法醫驗斷書、法務部法醫研究所（95）醫鑑字
    第1818號鑑定書、解剖照片等件在卷可憑（見相卷第40頁以
    下、偵卷第73頁至第78頁）。觀諸被害人吳明生體表可見之
    傷勢，分佈部位均不相同，可徵被害人吳明生受打擊之次數
    非僅止於一次。被告於原審稱僅有打一下云云，與上開事證
    不符，不足採信。又被告稱被害人見狀有閃躲，覺得被害人
    有半蹲，也知道被害人會閃等情（見偵卷第33頁、原審卷第
    10頁、第147 頁），也不否認被害人吳明生所受左眼外側下
    方挫傷之傷害，係伊所打到之處乙 節 （見原審卷第148頁）
    ，且依法務部法醫研究所96年9月29日法醫理字第096000391
    1 號函載明被害人吳明生於死亡解剖時主要傷勢在枕部有14
    乘12公分出血，雙側肋緣及12對肋骨下方有挫傷痕，因肋緣
    區外傷為表淺之皮膚傷勢，故以吳員之傷勢，較支持頭枕部
    有遭凶器鈍擊之可能性，由頭部傷勢研判應僅局限於單處鈍
    擊之結果，且多次鈍擊較無法落於同一區之概率、經驗法則
    研判，苦鐵條確為凶器，則較支持為遭凶嫌施打被害人一次
    之結果，因二者互動關係較無法明確分辨其方向性等，亦有
    該函可稽，再審酌衡諸常情一般人如發現有攻擊迎面而來，
    將會更易姿勢以閃避防禦，故被告雖原欲毆擊被害人吳明生
    手臂部位，但因被害人吳明生閃躲而造成被害人吳明生受有
    上述之傷害，當為被告所明知，且被告也見及被害人吳明生
    有閃躲並半蹲之情，竟為之，其有傷害之故意，甚為明確。
    又按刑法上之殺人罪與傷害罪之區別，應以加害人是否具有
    殺人之故意為斷，如加害人具有殺人之故意，而結果致被害
    人死亡者，依法固應論以殺人既遂罪，如加害人僅有傷害他
    人之故意，主觀上並無致人於死之故意及預見會生死亡結果
    ，然該行為於客觀上有致被害人受傷致死之可能，且為加害
    人客觀上所能預見致被害人死亡，依法除應論以傷害致死罪
    外，該加害人既無殺人之故意，即不應遽依殺人既遂罪相繩
    ；故於個案中有關殺人犯意之有無，應斟酌事發經過之相關
    事證，包括被告與被害人之關係、被害人受傷部位、所用兇
    器、行為當時之具體情況等一切情狀以為斷。查被告甫到健
    俊資源回收公司任職一天，業據證人陳清福、鄒貴麟陳證在
    卷（見偵卷第19頁、原審卷第116 頁），被告既與被害人吳
    明生結識不久，且係因證人陳清福之故始起衝突，難認被告
    僅因被害人吳明生翌日挑釁之詞，即萌生殺害被害人吳明生
    之犯意。再被告毆打被害人吳明生後，為證人陳清福所發覺
    ，證人陳清福要求被告將鐵棍放下，被告即將鐵條交予證人
    陳清福後轉交鄒貴麟之情，亦為證人陳清福、鄒貴麟陳述明
    確（見偵卷第14頁至第15頁、第19頁、第88頁，原審卷第11
    2頁、第119頁），被告於原審亦稱被害人當時並未倒下，還
    過來打伊一巴掌後，才倒下等語（見原審卷第148 頁），則
    被告如有要置被害人於死之意，當無可能任憑被害人毆打其
    臉部而未接續攻擊。雖被告係以鐵條攻擊被害人，鐵條長度
    達約66.7 公分，有照片1張可稽及經本院勘驗屬實（見偵卷
    第26頁及本院卷96年10月1 日勘驗筆錄），上開鐵條為被告
    因與被害人吳明生互推之後，因感體格不敵被害人，遂至屋
    外隨意拔取菜園圍籬上所插護條而取得，且拔取時並未特別
    注意是何物之情，為被告陳稱在卷（見原審卷第146頁），
    並非被告預先藏放以伺機攻擊被害人；再審酌被告屢稱原所
    要打的是被害人手臂之情，雖被告於警詢中係稱是由上往下
    攻擊被害人等語（見偵卷第9頁），但被告於原審審理中即
    稱是由右往左平行方向揮等語（見原審卷第148頁），而被
    害人見被告攻擊時有半蹲之情，為被告陳述如前，故被告於
    警詢中所陳，容有可能係因被害人姿勢改變之故，尚難認定
    被告原意即欲攻擊被害人之頭部，是從被告預定之攻擊部位
    觀之，也難認被告有殺人之犯意。至證人陳清福雖於警詢中
    稱有叫被告不要再打了等語，證人鄒貴麟也稱有聽到證人陳
    清福說不要再打了等語，但此為證人陳清福、鄒貴麟於原審
    審理中否認，證人陳清福稱伊起床時被告和被害人間已經打
    完了，被告手拿鐵條垂在身旁等語；證人鄒貴麟則稱印象中
    陳清福有叫他們不要再打，但因為距離關係沒有聽得很清楚
    等語（見原審卷第117頁、第121頁），尚無從據此為被告不
    利之認定，且被告係至健俊資源回收公司任職才一天，業據
    證人王進彭、鄒貴麟證明屬實，被告與被害人吳明生亦無何
    證據證明其二人有何冤仇，故本諸罪疑惟輕之原則，被告辯
    稱並無殺人犯意等語，應可採信。據上，被告係出自使被害
    人受有普通傷害之意思，持鐵條毆打被害人，致被害人受有
    前述傷害之事實，至為明確。至被害人吳明生於95年9月3日
    經送往三軍總醫院急救後，於95年9月4 日下午5時32分許不
    治死亡之情，固為被告所不否認，並有三軍總醫院診斷證明
    書（見偵卷第44頁）、相驗屍體證明書（見相卷第39頁）、
    法醫驗斷書（見相卷第40頁至第46頁）等件在卷可稽。惟被
    告應否負刑法第277條第2項前段之傷害致死罪之罪責？按傷
    害致人於死罪，以傷害行為與死亡結果之間有因果關係為要
    件。受傷後因疾病死亡，其傷害行為與死亡之結果，是否有
    因果關係？應視其疾病是否因傷害所引起而定，如係因傷致
    病，因病致死，則傷害行為與死亡之結果即有因果關係；倘
    被害人所受傷害，原不足引起死亡之結果，嗣因另有與傷害
    無關之其他疾病、或其他偶然獨立原因之介入，始發生死亡
    之結果時，方能謂無因果關係，最高法院著有91年臺上字第
    6127號、92年臺上字第99 9號判決要旨可資參照。又所謂相
    當因果關係，係指依經驗法則，綜合行為當時所存在之一切
    事實，為客觀之事後審查，認為在一般情形下，有此環境、
    有此行為之同一條件，均可發生同一之結果者，則該條件即
    為發生結果之相當條件，行為與結果即有相當之因果關係。
    反之，若在一般情形下，有此同一條件存在，而依客觀之審
    查，認為不必皆發生此結果者，則該條件與結果不相當，不
    過為偶然之事實而已，其行為與結果間即無相當因果關係。
    查本件被害人吳明生死亡原因，經法務部法醫研究所鑑定結
    果，固為因肝硬化併頭枕部鈍創、顱內出血引起中樞神經休
    克而死亡，有法務部法醫研究所95醫鑑字第1818號鑑定書在
    卷可憑（見相卷第50頁至第58頁）。惟經原審函詢略以本案
    如排除被害人舊有肝硬化併凝血功能不全之因素，依被害人
    所受頭部傷勢，在通常情形是否會導致死亡，經該所函覆略
    以被害人有嚴重豆蔻肝狀之明顯肝硬化、組織切片顯微觀察
    結果肝臟纖維待明顯於肝小葉間，僅從少量正常肝細胞，頭
    皮於枕部有大片出血達14乘12公分，僅有局部、少量硬腦膜
    下腔出血，但有大片蜘蛛網膜下腔出血。被害人之死因主要
    在於大片蜘蛛網膜下腔出血，而其主因主要為凝血功能不全
    才會造成大片蜘蛛網膜下腔出血，反觀頭部外傷之外力造成
    之頭皮、硬腦膜下腔出血均為局部，較小範圍，且無顱骨骨
    折、硬腦膜上腔出血，依本所法醫所95醫鑑字第1818號鑑定
    書七研判所述之傷勢及研判如排除被害人員有肝硬化併凝血
    功能不全之因素，於常人應較不易導致被害人死亡之結果，
    有法務部法醫研究所96年1月19 日法醫理字第0960000064號
    函在卷可憑（見原審卷第35頁至第36頁），足認依被害人吳
    明生所受傷勢，在一般情形下，依客觀審查之結果，並不必
    然發生被害人吳明生死亡之結果，則被害人吳明生死亡之結
    果，與被告傷害行為間，無相當因果關係甚明，自不能命被
    告負傷害致人於死之罪責。本件事證明確，被告之犯行堪以
    認定。
二、核被告所為，係犯刑法第277條第1項之傷害罪。起訴意旨認
    被告係犯刑法第271條第1項之殺人罪，起訴法條尚有未洽，
    應予變更。又證人王進彭於原審審理中證稱當天鄒貴麟下來
    告訴伊現場有打架很嚴重，伊就自己報警，上去查看時被告
    人在外面，被害人躺在床上，後來警察先來，隨後救護車到
    ，警察來時有問伊說是何人打死者時，伊有說聽鄒貴麟說是
    被告打的，被告當場也有承認，被告是在伊跟警察講是被告
    打的之後才承認的等語（見原審卷第122頁至第125頁），被
    告顯然不符對於未發覺之罪自首之規定，雖證人即到場處理
    之員警李旻憲於原審審理時證稱因為接到值班同仁陳申天通
    報有民眾打電話報案稱案發現場有吵架糾紛，就過去查看，
    到之前並不知道該處確實發生何事，或者何人之間發生爭執
    ，到達時有遇到人，那人說裡面有人受傷要伊先去看，看到
    被害人不動後才詢問是誰做的，伊有去問被告是誰打的，被
    告說是他做的，但對於是否有人先告訴伊是被告打被害人後
    ，伊才去詢問被告乙節，伊不能確定，但現場並沒有人提到
    是被告託伊報警等語明確（見原審卷第53頁至第55頁）。證
    人陳清福於原審審理中證稱當時在宿舍睡覺，聽到被告叫「
    起來起來」，伊不曉得被告叫誰就繼續睡，後來伊起床將燈
    打開，看被告站在被害人床鋪旁邊，手上拿著一支鐵棒，就
    叫被告放手並要班長鄒貴麟拿鐵棒出去，之後才看到被害人
    趴在床上有吐血，棉被有血塊，警察來之後，沒聽到有人問
    伊是何人打被害人的，被告也沒有託伊報警等語在卷（見原
    審卷第111頁至第118頁）。證人鄒貴麟於原審審理中證稱伊
    在客廳聽到房間內陳清福說不要打的聲音，進去房間後，陳
    清福要伊將被告手上鐵棒拿走，就拿到客廳放，當時有看到
    被害人是趴著，後來伊就去工廠請廠長報警，但被告沒有叫
    伊去報警，警察來時伊有陪他，接著跟王進彭到房間，伊並
    沒有跟警察說是何人打的等語（見原審卷第119頁至第121頁
    ），均不能為被告有自首之認定，從上情形可知警員李旻憲
    於抵達現場之前，雖猶未能確知被告為犯罪行為人無誤，但
    於警員李旻憲查看被害人吳明生狀況後，詢問在場人士係何
    人所為之際，證人王進彭已先於被告本人告知警員李旻憲係
    被告所為，嗣警員李旻憲向被告確認時，被告雖有坦承以鐵
    條擊打被害人吳明生之情，被告此際所為，僅係對犯罪事實
    之自白，而非自首，至被告另陳稱有委託證人鄒貴麟報警等
    語，但此除為證人鄒貴麟所否認外，警員李旻憲於抵達現場
    之時，確實對犯罪行為人即為被告乙節一無所悉，已如前述
    ，參以證人李旻憲亦稱本案接獲報案之值班同仁並未告知伊
    行為人是何人，但依照慣例如值班同仁知道行為人為何人，
    就會告知前去處理之同仁，在現場也沒有人說被告有委託他
    們報案等語（見原審卷第53、54頁），堪認警察機關在證人
    李旻憲到達現場之前，均未有因被告委託報案而得悉被告為
    犯罪行為人無訛。則被告在證人王進彭告知警員李旻憲其為
    犯罪行為人時，此際被告犯罪既已被發覺，縱使嗣後被告再
    向警員李旻憲坦承有擊打被害人吳明生之舉，也不生自首之
    效力，被告顯非自首，是被告於原審請求依自首之規定，減
    輕其刑，尚屬無據。又按被告以外之人於審判外之言詞或書
    面陳述，除法律有規定者外，不得作為證據；又被告以外之
    人於審判外之陳述，雖不符合同法第159條之1至第159條之4
    之規定，但經當事人於審判程式同意作為證據，法院審酌該
    言詞陳述或書面陳述作成時之情況，認為適當者，亦得為證
    據。當事人、代理人或辯護人於法院調查證據時，知有第15
    9條第1項不得為證據之情形，而未於言詞辯論終結前聲明異
    議者，視為有前項之同意，刑事訴訟法第159條第1項及第15
    9條之5分別定有明文。查本判決所引用證人陳清福、鄒貴麟
    、王進彭於警詢時所為之證述，雖為被告以外之人於審判外
    之陳述，屬傳聞證據，惟證人陳清福、鄒貴麟、王進彭於原
    審審理時均到庭具結接受交互詰問，當事人於原審準備程序
    及審判期日中亦不予爭執，且迄至言詞辯論終結前亦未再聲
    明異議，審酌上開證據資料製作時之情況，尚無違法不當及
    證明力明顯過低之瑕疵，以之作為證據應屬適當，爰依刑事
    訴訟法第159條之5規定，認前揭證據資料均有證據能力。
三、原審對被告為有罪科刑之判決，固非無見，惟中華民國96年
    罪犯減刑條例業經制定公布施行，被告前揭之所犯合於中華
    民國 96年罪犯減刑條例第2條第1項第3款之減刑條件，原審
    未及審酌尚有未洽，公訴人以被告係屬殺人等而上訴指謫原
    判決不當為無理由，惟原判決既有前揭之未洽，應由本院將
    原判決撤銷改判，爰審酌被告僅因偶發之口角衝突，即持鐵
    條毆打被害人吳明生，至被害人吳明生受有分佈在頭部及胸
    部之傷害，嗣後未能與告訴人甲○○達成和解，以慰被害人
    吳明生家屬之痛，惟犯後尚能坦承犯行等一切情狀，量處如
    主文所示之宣告刑，又被告之犯罪時間在中華民國96年4月2
    4日以前，合於中華民國96年罪犯減刑條例第2條第1項第3款
    之減刑條件，依法予以減刑，並諭知易科罰金之折算標準，
    。至被告持以傷害被害人吳明生之鐵條，雖經扣案，然此係
    被告至他人菜園內拔取而得，並非被告所有，爰不予宣告沒
    收。
據上論斷，應依刑事訴訟法第369條第1項前段、第364條、第300
條、第299條第1項前段，刑法第277條第1項、第41條第1 項，刑
法施行法第1條之1，中華民國96年罪犯減刑條例第2條第1 項第3
款、第7條、第9條判決如主文。
本案經檢察官呂建昌到庭執行職務。
中    華    民    國    97    年    1    月    29     日
                  刑事第七庭  審判長法  官 黃麗生
                                    法  官 江國華
                                    法  官 許宗和
以上正本證明與原本無異。
檢察官如不服本判決，應於收受送達後十日內向本院提出上訴書
狀，其未敘述上訴之理由者並得於提起上訴後十日內向本院補提
理由書（均須按他造當事人之人數附繕本）。
                                    書記官 林淑貞
中    華    民    國    97    年    1    月    31     日
附錄：本案論罪科刑法條全文
刑法第277條第1項
傷害人之身體或健康者，處3 年以下有期徒刑、拘役或1 千元以
下罰金。


司法院資訊處製作；財團法人民間司法改革基金會備份。
